【裁判字號】    95,台上,4512
【裁判日期】    950817
【裁判案由】    偽造文書
【裁判全文】
最高法院刑事判決            九十五年度台上字第四五一二號
    上  訴  人  甲○○
                乙○○
上列上訴人等因偽造文書案件，不服台灣高等法院台中分院中華
民國九十五年六月一日第二審更審判決（九十四年度重上更(二)字
第一七０號，起訴案號：台灣台中地方法院檢察署八十六年度偵
字第一九三八一、一九三九一號），提起上訴，本院判決如下：
    主  文
原判決撤銷，發回台灣高等法院台中分院。
    理  由
本件原判決撤銷第一審不當之科刑判決，依想像競合犯、牽連犯
從一重改判仍論處上訴人甲○○、乙○○（下稱上訴人等）共同
連續行使偽造私文書，足以生損害於他人（乙○○併諭知緩刑四
年）罪刑，固非無見。
惟查：(一)、有罪之判決書，應記載犯罪之事實，諸凡有關犯罪之
時間、地點、方法、態樣，以及其他與適用法律有關之事項，均
應為詳實之記載，始足為適用法律之依據。原判決事實欄記載：
「甲○○、乙○○因經濟週轉困難，乃共同基於意圖不法所有之
概括犯意聯絡，就附表一所示之互助會，未經互助會員劉淑貞…
…賴榮德、施金華之同意或授權，先後於民國八十五年十月五日
（第四會）、八十六年四月五日（第十會）、八十六年六月五日
（第十二會），施用詐術，在標單上簽署『劉淑真』、賴榮德、
施金華之姓名，並填寫利息新台幣（下同）三千二百元、三千四
百元及三千五百元，偽造該三人名義之標單，並在開標時提出行
使，而分別標得會款四十八萬八千七百元、五十萬八千六百元、
五十一萬五千二百五十元，並向活會之會員收取會款，使活會會
員陷於錯誤而交付會款，足以生損害於劉淑貞、賴榮德、施金華
及活會會員。甲○○未經孫義欽、江特聰之同意或授權，冒用孫
義欽、江特聰之名義，於八十五年十二月五日（第六會）、八十
六年三月五日（第九會），施用詐術，在標單上簽署孫義欽、江
特聰之姓名，並填寫利息三千一百元、三千二百元，偽造該二人
名義之標單，並在開標時提出行使，而分別標得會款四十九萬五
千五百元、五十萬五千四百元，並向活會之會員收取會款，使活
會會員陷於錯誤而交付會款，足以生損害於孫義欽、江特聰及活
會會員……甲○○、乙○○共計詐得附表一……所示活會會員（
均詳如各該附表所示）之會款……」等情（見原判決第二頁第六
列至第三頁第四列）。但對上訴人等冒用劉淑貞、賴榮德、施金
華、孫義欽及江特聰等人名義，偽造該五人名義之標單各向何活
會會員詐取多少會款等攸關犯罪態樣之事項，並未於事實欄明白
認定，詳細記載，自不足為適用法律之依據。(二)、原判決事實已
明白認定，上訴人等共招募三組互助會，第一會以偽造標單、冒
標之方式，向各活會會員詐取會款；第二會、第三會則明知自己
財務狀況不佳，仍招集互助會，於收取會款後，即宣告倒閉等情
。但於論罪時，僅說明上訴人等於第一會，以偽造標單、冒標之
方式，向各活會會員詐取會款，係犯行使偽造私文書罪及詐欺罪
（見原判決第七頁第二十四列至第八頁第十四列）。至於第二會
、第三會部分，是否成立犯罪？應論以何罪？則未予論斷，本院
前二次發回意旨均已指摘及此（見原審重上更(一)卷第四頁反面第
十四行至第五頁第一行、原審重上更(二)卷第五頁反面第十九列至
第六頁第四列），乃原判決仍未予論述，其違誤之情形仍然存在
。(三)、原判決依憑卷附互助會會員施金華為繳付互助會款所簽立
發票日為八十六年六月至同年八月之支票三紙，其面額均只為二
萬元，而以倘施金華確於八十六年六月五日同意出借其互助會予
上訴人等標取會款，以該互助會係採外標制，焉有每月僅繳交二
萬元之會款，而置外加標會利息於不顧等理由，據謂上訴人等應
未經施金華同意而擅自冒標其所參加如原判決附表一編號所示
之互助會云云（見原判決第二頁第六列至第十六列、第四頁第十
六列至第十九列），但上訴人等始終否認有冒標施金華之互助會
，其等之選任辯護人於原審此次更審時並具狀主張：甲○○係於
八十六年六月五日以三千五百元之利息向施金華借取其互助會得
標，雙方並約定由甲○○自同年七月起按月代施金華繳納三千五
百元之得標利息，至最後一會為止，故施金華嗣每月只須繳納二
萬元之會款等語，請求傳喚施金華證明此情（見原審重上更(二)卷
第七十一頁、第二四二頁）。上訴人等之選任辯護人此項主張若
屬實，則上訴人等有無未經施金華同意而擅自冒標其互助會？即
值研酌；又原判決以上訴人等於偵查中已供承其等共同招募本件
三組互助會，被害人陳堯堂、程聰煌等人於原審上訴審復均指述
乙○○曾打電話通知開標、告知得標人為何人及利息若干、收取
會款及開標時在場，暨上訴人等共同於事後簽發本票予被害人卓
文華等人等理由，資為說明乙○○就甲○○連續多次冒標及詐取
互助會會款等犯行，具有犯意之聯絡及行為之分擔之部分證據（
見原判決第六頁第二十三列至第二十七列、第七頁第十列至第十
四列）。但依卷內資料所載，乙○○於偵查中已辯稱：「互助會
是甲○○招的，事實上也是如此」（見偵字第一九三八一號卷第
六十九頁），並未供承其與甲○○共同招募本件三組互助會。另
陳堯堂於原審上訴審共到庭三次，第一次於八十八年九月二十九
日到庭證述：「甲○○並無還款誠意，其倒閉之原因，我並不清
楚。欠款金額不只二百八十萬元，至少有四、五百萬元，乙○○
和甲○○有一同向被害人借錢」（見原審上訴卷第六十頁反面）
，第二次於八十八年十月十九日到庭證陳：「甲○○應允每月每
人清償三千元，但後來並未履行」、「被告（指甲○○）所言不
實在，被告自第一會即冒標，迄被訴才出面處理」（見原審上訴
卷第六十六頁反面），第三次於八十九年一月十八日到庭陳述：
「被告是冒標」（見原審上訴卷第九十九頁反面）；而程聰煌於
原審上訴審亦計到庭三次，第一次於八十八年九月三日到庭陳稱
：「（第一會《八十五年六月五日至八十七年六月五日》記載最
完整是附民起訴狀之證一？）是」、「（第二會《八十六年五月
二十日至八十八年一月二十日》記載最完整是附民起訴狀之證二
？）是」、「（標單中打『ˇ』是有繳會款的？）是，其他不認
識的，不知有無繳款」、「（被告《指甲○○》尚欠你三十八萬
元？）是」（見原審上訴卷第四十七頁正、反面），第二次於八
十八年十月十九日到庭陳述：「被告要能確保可以按月清償」（
見原審上訴卷第六十六頁），第三次於八十九年一月十八日到庭
證陳：「被告跑掉以後，會員們互核會單，才知道遭冒標，迄今
未賠償。賴榮德和其妻的會也被冒標，被告有寫標單」（見原審
上訴卷第九十九頁反面），其等均無所謂「乙○○曾打電話通知
開標、告知得標人為何人及利息若干、收取會款及開標時在場」
之指述，原審未予究明，即逕謂：「被害人陳堯堂、程聰煌等人
於本院（指第二審）上訴審審理時均指述被告乙○○曾打電話通
知開標、告知得標人為何人及利息若干、收取會款及開標時在場
等情……」云云，與卷內資料不相符合，另依陳堯堂於第一審之
指陳及卷存本票影本所示（見偵字第一九三八一號卷第七十八頁
至第八十頁；第一審卷第二宗第八十九頁反面），縱認甲○○與
各該債權人在調解委員會調解時，乙○○亦應要求在本票上簽名
乙節屬實，但能否只以上訴人等共同於『事後』簽發本票予被害
人卓文華等人，即遽認乙○○就甲○○偽造標單、冒標犯行，有
犯意聯絡及行為之分擔？亦有詳予研求之餘地。實情如何？為明
真相，且此於上訴人等之利益有重大關係，原審未進一步予以究
明，對前開有利於上訴人等之主張，如何不足採納，理由內復未
置一詞，遽行判決，自嫌速斷而難昭折服。上訴人等上訴意旨指
摘原判決違法，非無理由，認仍應發回更審，期臻翔適。原判決
說明不另為無罪諭知部分，基於審判不可分原則，併予發回。又
刑法第五十五條牽連犯及第五十六條連續犯之規定，業於九十四
年二月二日修正公布刪除，並於九十五年七月一日施行，案經發
回，更審時宜併注意新舊法之比較適用。
據上論結，應依刑事訴訟法第三百九十七條、第四百零一條，判
決如主文。
中    華    民    國  九十五  年    八    月   十七   日
                      最高法院刑事第十一庭
                          審判長法官  謝  俊  雄
                                法官  陳  世  雄
                                法官  魏  新  和
                                法官  吳  信  銘
                                法官  徐  文  亮
      本件正本證明與原本無異
                                      書  記  官
中    華    民    國  九十五  年    八    月  二十二  日
                                                    Ａ


司法院資訊處製作；財團法人民間司法改革基金會備份。
